【裁判字號】    98,重上,678
【裁判日期】    990427
【裁判案由】    履行契約
【裁判全文】
臺灣高等法院民事判決                 98年度重上字第678號
上  訴  人  丙○
訴訟代理人  李權宸律師
            陳萬發律師
被 上 訴人  丁○○
特別代理人  乙○○
訴訟代理人  林清漢律師
複 代 理人  甲○○
上列當事人間請求履行契約事件，上訴人對於中華民國98年9 月
25日臺灣桃園地方法院97年度訴字第1503號第一審判決提起上訴
，本院於98年4月6日言詞辯論終結，判決如下：
    主  文
原判決廢棄。
上訴人應給付被上訴人新臺幣壹佰萬元，及自民國九十五年二月
四日起至清償日止，按年息百分之五計算之利息。
被上訴人在第一審其餘之訴駁回。
其餘上訴駁回。
被上訴人假執行之聲請駁回。
第一、二審訴訟費用由上訴人負擔十分之一，餘由被上訴人負擔
。
    事實及理由
一、按不變更訴訟標的，而補充或更正事實上或法律上之陳述者
    ，非為訴之變更或追加，民事訴訟法第256 條定有明文，故
    當事人得任意為之，不受訴之變更或追加之限制。經查：被
    上訴人於原審起訴主張依兩造於民國82年6 月11日簽訂之協
    議書（下稱系爭協議書）請求上訴人應給付被上訴人新台幣
    （下同）100 萬元及其法定遲延利息。嗣被上訴人於原審復
    依民法第259 條解除契約回復原狀之規定，追加先位之訴請
    求上訴人應將坐落桃園市○路段如原判決附表一所示各筆土
    地如該附表「被告應移轉予原告範圍」欄所示應有部分移轉
    登記予被上訴人，原金錢給付之請求改為備位聲明。其後被
    上訴人於本院審理時補充陳述略謂：先位聲明依民法第259
    條規定回復原狀，而回復原狀之方法及內容則依據兩造於82
    年6 月10日簽訂之協議書（下稱原協議書）等語，被上訴人
    上開主張，僅係補充事實上及法律上之陳述，非為訴之變更
    或追加，雖上訴人反對，揆諸前揭法文，應予准許。
二、又按訴之客觀預備合併，原告先位之訴勝訴，後位之訴未受
    裁判，經被告合法上訴時，後位之訴即生移審之效力，上訴
    審認先位之訴無理由時，應就後位之訴加以裁判。本件被上
    訴人對上訴人之備位聲明（金錢給付部分），於原審因先位
    之訴（土地所有權移轉登記部分）勝訴而未受裁判，則於上
    訴人合法上訴時，即生移審之效力，如本院認被上訴人先位
    之訴無理由時，即應就被上訴人備位之訴加以裁判；惟若認
    被上訴人先位之訴有理由時，仍無庸就被上訴人備位之訴加
    以裁判。
三、被上訴人主張：座落於桃園市○路段如原判決附表一所示19
    筆土地（另同段537-15及560-1地號2筆土地業經政府徵收，
    茲不予主張），如該附表備註欄所示「被告由簡龍印處移轉
    」之各應有部分（下合稱系爭土地），為兩造應分得之遺產
    ，宥於當時法令之限制而將所有權登記於訴外人簡龍印名下
    ，兩造於82年6 月10日簽訂原協議書時，系爭土地業由簡龍
    印為所有權移轉登記予上訴人，故兩造原協議書第2 條約定
    上訴人應將系爭土地各2分之1所有權移轉登記予被上訴人。
    兩造復於同年6月11日簽訂系爭協議書，其中第2條約定：「
    右開不動產土地之土地持分（即系爭土地），甲（即被上訴
    人）、乙（即上訴人）雙方需均分共有各一半權利。」；第
    4 條約定：「另簡龍印土地持分部分現已過戶於乙方丙○名
    下，故乙方應補貼甲方新臺幣壹佰萬元正，交付日期民國捌
    拾貳年捌月拾壹日。雙方確認無訛，該所有權及使用受益權
    全部屬乙方所有」。詎上訴人迄未給付100 萬元，被上訴人
    業於94年1 月27日以永安郵局第52號存證信函（下稱系爭存
    證信函）對上訴人表明解除系爭協議書之意思，系爭存證信
    函至遲於96年6月5日原法院95年度重訴字第396 號事件審理
    中已為上訴人所收受，另被上訴人復以98年5 月22日向原法
    院提出之民事準備書狀(二)之送達，再為解除系爭協議書之意
    思表示。系爭協議書業經合法解除，上訴人自有回復原狀依
    原協議書所定內容移轉系爭土地各2分之1所有權予被上訴人
    之義務。爰依民法第259 條規定，先位請求上訴人應將座落
    於桃園市○路段如原判決附表一所示各筆土地「被告應移轉
    予原告範圍」欄之應有部分為所有權移轉登記予被上訴人，
    若本院認系爭協議書未合法解除時，則依系爭協議書第4 條
    約定，備位請求上訴人應給付被上訴人100萬元及自82年8月
    12 日起至清償日止，按年息5% 計算之利息等語。原審就先
    位之訴為被上訴人勝訴之判決（備位之訴未受裁判），被上
    訴人對於上訴人之上訴，則聲明駁回上訴。
四、上訴人則以：依系爭協議書第4 條約定上訴人應補貼被上訴
    人100萬元，其交付日期為82年8月11日，自該日起算時效15
    年，已於97年8月11日屆至，被上訴人該100萬元給付請求權
    業因時效而消滅。則就系爭協議書所生之解除權亦因時效消
    滅而不得行使。被上訴人於94年1 月27日寄予上訴人之系爭
    存證信函，並無任何解除契約之意思表示。又原協議書業經
    兩造約定作廢，已不生任何法律拘束之效果，被上訴人以無
    效之原協議第2 條約定請求上訴人為所有權移轉登記，於法
    無據。上訴人自簡龍印處所取得之系爭土地，一部分係簡龍
    印所贈與、一部分係簡龍印所出售，均與被上訴人無涉，被
    上訴人主張解除系爭協議書，請求上訴人移轉系爭土地各2
    分之1所有權予被上訴人為無理由。系爭協議書第4條約定係
    因上訴人自簡龍印處合法取得之系爭土地，遭被上訴人占有
    ，上訴人願給付100 萬元予被上訴人，作為被上訴人遷讓、
    排除占有之補貼款，被上訴人迄仍繼續占有系爭土地未履行
    其遷讓、排除占有之承諾，上訴人方未給付該100 萬元補貼
    款，上訴人並行使同時履行之抗辯。退萬步言，縱上訴人應
    給付上開款項，被上訴人尚積欠上訴人另案原法院95年度重
    訴字第396號歷審訴訟之訴訟費用12萬4,536元，上訴人主張
    抵銷。此外，依民法第126條規定，利息請求權時效為5年，
    被上訴人請求自82年8月12日起算之利息，顯已逾5年，是縱
    認上訴人有給付利息之義務，就其中超過5 年部分，亦得拒
    絕給付等語，資為抗辯。原審就被上訴人先位之訴部分為上
    訴人敗訴之判決，上訴人不服，提起上訴，並聲明為：(一)原
    判決廢棄。(二)被上訴人在第一審之訴（含先位、備位之訴）
    均駁回。
五、經查：(一)兩造於82年6 月11日簽訂系爭協議書。(二)上訴人並
    未給付系爭協議書第4條所約定之100萬元予被上訴人。(三)被
    上訴人於94年1 月27日寄發系爭存證信函，收件人為上訴人
    ，該存證信函上訴人至遲於96年6月5日原法院95年度重訴字
    第396 號案件審理中由上訴人收受。(四)上訴人於另案原法院
    95年度重訴字第396 號土地所有權移轉登記事件，經上訴人
    請求原法院確定訴訟費用額，原法院以98年度聲字第471 號
    裁定被上訴人應負擔之訴訟費用額為12萬4,536 元。(五)被上
    訴人目前仍占有系爭協議書所指系爭土地之一部分等情，有
    系爭協議書、系爭存證信函、原法院98年度聲字第471 號裁
    定等影本各1 份、照片10幀為證（見原審卷第3、4頁、第69
    至71頁、第228頁、第32頁至37頁），並為兩造所不爭執（
    見原審卷第145、146頁），均堪信為真實。
六、被上訴人主張其已合法解除系爭協議書，上訴人應回復簽訂
    系爭協議書前之原狀，依原協議書約定將系爭土地各2分之1
    所有權移轉登記予被上訴人，惟為上訴人所否認，並以前揭
    情詞置辯。是本件首應探究者，乃系爭協議書之法律性質為
    何？被上訴人解除系爭協議是否合法？被上訴人請求上訴人
    移轉土地所有權有無理由？茲分述如下：
  (一)按民法第736 條規定：「稱和解者，謂當事人約定，互相讓
    步，以終止爭執或防止爭執發生之契約」，是和解之性質為
    契約，而契約須當事人互相表示意思一致方為成立，此觀之
    民法第153條第1項之規定自明。本件被上訴人主張系爭土地
    為兩造所應分得之遺產，宥於當時法令之限制將所有權登記
    於簡龍印名下，嗣簡龍印將系爭土地所有權移轉登記予上訴
    人，惟為上訴人所否認，辯稱：上訴人自簡龍印處所取得之
    系爭土地，一部分係簡龍印所贈與、一部分係簡龍印所出售
    ，均與被上訴人無涉，經查：被上訴人雖提出兩造所不爭執
    為真正之系爭協議書、原協議書影本各1份（見原審卷第3、
    4 頁、本院卷第31至34頁），惟依系爭協議書及原協議書之
    內容，均無從認定系爭土地係兩造所應分得之遺產，被上訴
    人復未舉何證據以證明系爭土地確係兩造所應分得之遺產，
    自難認其主張為真正。然兩造於82年6 月10日簽訂原協議書
    ，原協議第2條已約定上訴人應將系爭土地各2分之1 所有權
    移轉登記予被上訴人，嗣兩造於同年6 月11日另簽訂系爭協
    議書，系爭協議書前言即明文「…茲雙方為後開不動產之分
    配及負擔協議條件如左」，另第4條約定上訴人應於82年8月
    11日給付100 萬元予被上訴人，系爭土地所有權及使用受益
    權全部屬上訴人所有，有系爭協議書、原協議書可按（見原
    審卷第3、4頁、本院卷第31至34頁），可見兩造於簽訂系爭
    協議書時就財產之分配及負擔確有糾紛存在，兩造乃約定上
    訴人應於82年8月11日補貼被上訴人100萬元，系爭土地所有
    權及使用受益權屬上訴人所有，藉以終止或防止兩造就系爭
    土地之分配及負擔發生爭執，是系爭協議書應為兩造為解決
    財產分配及負擔發生糾紛，而為之協議，具有和解性質，應
    堪認定。
  (二)又和解亦屬契約之一種，此觀民法第736 條之規定自明，故
    和解契約當事人之一方遲延給付者，他方當事人得定相當期
    限催告其履行，如於期限內不履行時，依民法第254 條之規
    定，得解除該和解契約。惟債權人非因債務人遲延給付當然
    取得契約解除權，必定相當期限催告其履行，如於期限內不
    履行時，始得解除契約，此觀民法第254 條之規定自明（最
    高法院31年上字第2840號判例意旨參照）。本件被上訴人雖
    主張其先於94年1 月27日以系爭存證信函對上訴人表明解除
    系爭協議書之意思，又以98年5 月22日向原法院提出之民事
    準備書狀(二)之送達，為解除系爭協議書之意思表示，固有系
    爭存證信函及民事準備書狀(二)可參（見原審卷第69至71頁、
    第147 頁），惟稽諸系爭存證信函及民事準備書狀(二)之內容
    ，被上訴人均未定有相當期限催告上訴人履行系爭協議書約
    定之100 萬元，此外被上訴人亦未主張或提出任何證據證明
    其曾定有相當期限催告上訴人履行，是則被上訴人縱就系爭
    協議書約定100 萬元之支付應負遲延責任，惟被上訴人既未
    定有相當期限催告，即逕為解除契約之意思表示，究不能發
    生效力，故被上訴人主張業已合法解除系爭協議書契約，尚
    不足取。
  (三)又按和解內容，倘以他種法律關係替代原有法律關係者，則
    係以和解契約創設新法律關係，故債務人如不履行和解契約
    ，債權人應依和解創設之新法律關係請求履行，不得再依原
    有法律關係請求給付（最高法院83年台上字第620 號判例意
    旨參照）。查兩造於82年6 月10日簽訂原協議書，原約定上
    訴人應將系爭土地各2分之1所有權移轉登記予被上訴人，嗣
    兩造於同年6 月11日另簽訂系爭協議書，約定上訴人應於同
    年8月11日給付100萬元予被上訴人，系爭土地所有權及使用
    受益權全部屬上訴人所有，是被上訴人已放棄依原協議書約
    定將系爭土地各2分之1所有權移轉登記予被上訴人之方式，
    改以上訴人給付100 萬元代替原移轉土地所有權之約定，核
    其性質為兩造間就系爭土地各2分之1所有權移轉方式所為之
    和解，此和解本質應係創設，被上訴人應依和解創設系爭協
    議書之新法律關係請求履行，不得再依原協議書原有法律關
    係請求。
  (四)綜此，被上訴人主張其已合法解除系爭協議，先位之訴請求
    上訴人應將坐落桃園市○路段如原判決附表一所示各筆土地
    如該附表「被告應移轉予原告範圍」欄所示應有部分移轉登
    記予被上訴人，於法無據，自難准許。
七、系爭協議書尚未合法解除，已如前述，被上訴人主張上訴人
    應依系爭協議書第4條之約定給付被上訴人100萬元，業據提
    出上訴人不爭執為真正之系爭協議書影本1 紙為證（見原審
    卷第3、4頁），依系爭協議書第4 條之約定，上訴人應於82
    年8月11日給付100萬元予被上訴人，是上訴人對被上訴人自
    有依系爭協議書約定給付100 萬元之義務。上訴人辯稱：被
    上訴人迄今仍繼續占有系爭土地未履行遷讓、排除占有之承
    諾，上訴人自無庸給付該100 萬元補貼款，並行使同時履行
    之抗辯。又被上訴人該100 萬元請求權業因時效而消滅等語
    。經查：
  (一)按民法第264條第1項規定：因契約互負債務者，於他方當事
    人未為對待給付前，得拒絕自己之給付。但自己有先為給付
    之義務者，不在此限。所謂同時履行之抗辯，乃係基於雙務
    契約而發生，倘雙方之債務，非本於同一之雙務契約而發生
    ，縱令雙方債務在事實上有密切之關係，或雙方之債務雖因
    同一之雙務契約而發生，然其一方之給付，與他方之給付，
    並非立於互為對待給付之關係者，均不能發生同時履行之抗
    辯（最高法院59年台上字第850 號判例意旨參照）。觀諸系
    爭協議書第4條係約定上訴人應補貼被上訴人100萬元，交付
    日期82年8 月11日，系爭土地所有權及使用受益權全部屬上
    訴人所有，此並非兩造互負債務之雙務契約，被上訴人是否
    占有系爭土地，應否返還，與上訴人應給付被上訴人100 萬
    元，兩者間並非立於互為對待給付之關係，依前開說明，自
    不發生同時履行抗辯之問題，是上訴人主張同時履行抗辯，
    容有違誤，為無理由。
  (二)又按消滅時效，自請求權可行使時起算。消滅時效，因請求
    、承認、起訴而中斷，民法第128條前段、第129條第1 項分
    別定有明文。本件依系爭協議書第4 條之約定，上訴人負有
    在82年8月11日給付100萬元予被上訴人之義務，此項債權請
    求權，依民法第125 條規定因15年不行使而消滅，自應自約
    定給付之日即82年8月11日起屆滿15年即至97年8月11日，其
    請求權方罹於時效。惟被上訴人於97年8月7 日已提起本訴，
    請求上訴人應給付系爭協議書約定之100 萬元，有民事起訴
    狀上原法院之收狀章可稽（見原審卷第1 頁），其時效已因
    起訴而中斷。是被上訴人依系爭協議書約定請求上訴人給付
    100萬元之請求權尚未罹於時效。上訴人辯稱被上訴該100萬
    元請求權已罹於時效云云，不足憑採。
  (三)綜上，上訴人上開抗辯，均無足採。
八、復按「給付有確定期限者，債務人自期限屆滿時起，負遲延
    責任」、「遲延之債務，以支付金錢為標的者，債權人得請
    求依法定利率計算之遲延利息」、「應付利息之債務，其利
    率未經約定，亦無法律可據者，週年利率為百分之5 」，民
    法第229條第1項、第233條第1項及第203 條亦分別定有明文
    。被上訴人請求上訴人給付100 萬元，係以支付金錢為標的
    ，兩造未約定利率，被上訴人併請求自82年8 月12日起至清
    償之日止，按年息5%計算之利息，固屬有據。惟按利息、紅
    利、租金、贍養費、退職金及其他1年或不及1年之定期給付
    債權，其各期給付請求權，因5年間不行使而消滅，民法第1
    26條亦有明定，被上訴人於97年8月7日方提起本訴，請求上
    訴人給付該100萬元及自82年8月12日起算之利息，有民事起
    訴狀上原法院之收狀章可稽（見原審卷第1頁），其逾5年部
    分之利息請求權，依上開民法第126條規定已因5年間不行使
    而消滅，故上訴人辯稱被上訴人逾5 年部分之利息請求權已
    罹於時效，為有理由。被上訴人主張上訴人應給付其100 萬
    元，及自92年8月7日起至清償日止，按年息5%計算之利息範
    圍，核無不合。
九、再按民法第334條第1項本文規定：「二人互負債務，而其給
    付種類相同，並均屆清償期者，各得以其債務，與他方之債
    務，互為抵銷」。上訴人主張兩造間因另案請求土地所有權
    移轉登記事件，被上訴人應給付上訴人12萬4,536 元訴訟費
    用迄未給付，上訴人就上開金額主張抵銷等語，經查：兩造
    間因另案請求土地所有權移轉登記事件，經原法院以95年度
    重訴字第396 號民事判決上訴人勝訴；訴訟費用由被上訴人
    負擔，被上訴人不服提起上訴，經本院以97年度重上字第28
    7 號民事判決上訴駁回後，被上訴人仍不服提起上訴，嗣經
    最高法院以97年度台上字第2703號民事裁定駁回上訴而告確
    定在案，因該事件原法院於98年8月31日以98年度聲字第471
    號裁定被上訴人應負擔之訴訟費用額確定為12萬4,536 元，
    有兩造所不爭執為真正之上開裁定影本可按（見原審卷第22
    8頁），該裁定並於98年9月21日確定（見本院卷第201 頁）
    ，是上訴人就被上訴人應給付之12萬4,536 元訴訟費主張抵
    銷，依前開規定，應屬可取。次按「清償人所提出之給付，
    應先抵充費用，次充利息，次充原本」，民法第323 條前段
    並已明定。上訴人主張抵銷之12萬4,536 元，用以抵充上訴
    人應給付之利息，核計上訴人應給付被上訴人自92年8月7日
    起至95年2月3日止按年息5%計算之利息均予以抵銷【計算式
    ：92年8月7日至94年8月6日共2 年之利息可抵銷10萬元（
    1,000,000×5%×2=10,000；所餘24,536元可抵銷94年8月
    7日至95年2月3日共180日之利息〔24,536÷（1,000,000×5
    %×1/365）＝180（整數以下無條件進入）〕。抵銷後被上
    訴人請求上訴人應給付其100萬元，及自95年2月4日起至清
    償日止，按年息5%計算之利息部分，為有理由。
十、綜上所述，兩造間系爭協議書並未合法解除，被上訴人先位
    之訴主張依民法第259 條規定，請求上訴人應將原判決如附
    表一所示各筆土地「被告應移轉予原告範圍」欄之應有部分
    移轉登記予被上訴人，為無理由，應予駁回。原審就此部分
    為上訴人敗訴之判決，自有未洽，上訴意旨就此部分指摘原
    判決不當，求予廢棄改判，為有理由，應予准許。又被上訴
    人備位之訴，本於系爭協議書，請求上訴人給付被上訴人10
    0萬元，及自95年2月4 日起至清償日止，按年息5%計算之法
    定遲延利息範圍內，為有理由，應予准許，逾此部分所為之
    請求，為無理由，應予駁回。上開應予准許部分，未逾150
    萬元，不得上訴第三審，無宣告假執行之必要；上開應予駁
    回部分，其假執行之聲請因失所依據，被上訴人假執行之聲
    請均應予以駁回。
十一、兩造其餘攻擊、防禦方法及未經援用或進行調查之證據，
      經本院斟酌後，認為均不足以影響本判決之結果，自無予
      以調查或逐一詳予論駁之必要，附此指明。
十二、據上論結，本件上訴為一部有理由，一部無理由，依民事
      訴訟法第449條第1項、第450條、第79條，判決如主文。
中    華    民    國    99    年    4     月    27    日
                      民事第四庭
                        審判長法  官  張劍男
                              法  官  翁昭蓉
                              法  官  陳靜芬
正本係照原本作成。
上訴人不得上訴。
被上訴人如不服本判決，應於收受送達後20日內向本院提出上訴
書狀，其未表明上訴理由者，應於提出上訴後20日內向本院補提
理由書狀（均須按他造當事人之人數附繕本）上訴時應提出委任
律師或具有律師資格之人之委任狀；委任有律師資格者，另應附
具律師資格證書及釋明委任人與受任人有民事訴訟法第466條之1
第1項但書或第2項（詳附註）所定關係之釋明文書影本。
中    華    民    國    99    年    4     月    29    日
                              書記官  應瑞霞
附註：
民事訴訟法第466條之1（第1項、第2項）：
對於第二審判決上訴，上訴人應委任律師為訴訟代理人。但上訴
人或其他法定代理人具有律師資格者，不在此限。
上訴人之配偶、三親等內之血親、二親等內之姻親，或上訴人為
法人、中央或地方機關時，其所屬專任人員具有律師資格並經法
院認為適當者，亦得為第三審訴訟代理人。

司法院資訊處製作；財團法人民間司法改革基金會備份。
